【裁判字號】    98,保險上,8
【裁判日期】    981125
【裁判案由】    給付保險金
【裁判全文】
臺灣高等法院臺中分院民事判決         98年度保險上字第8號
上  訴  人  新光人壽保險股份有限公司
法定代理人  甲○○
訴訟代理人  丙○○
被 上 訴人  乙○○
被 上 訴人  丁○○
上列當事人間請求給付保險金事件，上訴人對於民國98年l月13
日臺灣臺中地方法院96年度保險字第43號第一審判決提起上訴，
經本院於98年ll月ll日言詞辯論終結，判決如下：
    主  文
上訴駁回。
第二審訴訟費用由上訴人負擔。
    事實及理由
一、本件被上訴人起訴主張：被保險人鍾惠美與上訴人間訂有傷
    害意外保險契約，倘因意外身故，其「平安意外傷害保險附
    約」，可獲給付保險金新台幣（下同）100萬元；「綜合保
    障附約」可獲給付保險金50萬元，受益人為被上訴人丁○○
    、乙○○（即各75萬元）、其「意外傷害給付特約」可獲給
    付保險金20萬元，受益人為被上訴人丁○○。被保險人鍾惠
    美平日身体硬朗，無任何疾病，但於民國（下同）96年l月
    14 日因跌倒受傷送往行政院衛生署豐原醫院（下稱豐原醫
    院）急診住院，經診斷有「蜘蛛網膜下腔出血、髖挫傷」等
    傷害，因傷勢嚴重，住院7天中有2天進住加護病房，出院後
    5日於96年l月25日因心肺功能衰竭死亡。是被保險人顯於受
    頭部撞擊，致蜘蛛網膜下腔出血而死亡，純屬意外傷害事件
    ，上訴人自應給付保險金，爰聲明：(1)被告（即上訴人）應
    給付原告（即被上訴人）乙○○75萬元，及自96年3月3日起
    至清償日止，按年息百分之10計算之利息；(2)被告（即上訴
    人）應給付原告（即被上訴人）丁○○95萬元，及自96年3
    月3日起至清償日止，按年息百分之10計算之利息。
二、經原審為被上訴人全部勝訴之判決，上訴人不服，提起本件
    上訴，被上訴人等於本院聲明：駁回上訴。併稱：依高雄榮
    民總醫院官方網路醫學資料顯示，蜘蛛網膜下腔出血是外傷
    性的常見類型，也是典型的外傷併發症狀，此為傷害之常見
    事故，輕度的碰撞也足至創傷，尤其對於外傷事故，也常見
    沒有明顯表皮創傷，但是因為創擊未出現肉眼可見之外傷創
    口，卻可引發肝臟出血而延誤治療者。台中地方法院檢察署
    驗斷書，並非針對被保險人生前之具體事實敘述，並不具有
    判斷疾病存在或是生理機能衰竭之證據力。上訴人辯稱被保
    險人鍾惠美之死亡，非基於意外而係基於疾病或是自體因素
    之生理衰竭，自應負舉証責任。況其所述，係卸責之詞且明
    顯違反保險法及契約之責任推定。
三、上訴人聲明：（一）原判決廢棄。（二）被上訴人在第一審
    之訴駁回。併稱：
    （一）本件保險契約約定被保險人於契約有效期內因遭遇外
          來突發之意外事故致受傷或死亡時，上訴人始負給付
          保險金之義務。是關於被保險人死亡為意外傷害所致
          及其因果關係之証明，依民事訴訟法第277條舉証責
          任分配之規定，應由被上訴人負舉証責任。
    （二）依豐原醫院97年5月8日函表示「鍾女士96年l月15日
          轉普通病房，96年l月20日出院，出院當日意識清醒
          ，血壓穩定」、「死因不易判定與外傷有無關聯」。
          另依台灣台中地方法院檢察署驗斷書，死者體型及營
          養狀況記載「非常的瘦弱」，局部勘驗記載「頭部無
          明顯外傷」、「四肢外表無明顯外傷」，死亡方式記
          載「推定病死或自然死」。又行政院衛生署醫事審議
          委員會98年8月l9日鑑定意見所載，亦不能認被保險
          人死亡係因遭遇意外傷害事故所致。被上訴人就被保
          險人因意外而死亡一節既未盡舉証責任，上訴人自無
          庸負給付保險金之責。
四、本件被上訴人主張上訴人與被保險人鍾惠美定有前揭保險契
    約，被上訴人等為受益人，被保險人鍾惠美於96年l月14日
    因跌倒送往豐原醫院住院，經診斷為蜘蛛網膜下出血、髖挫
    傷；96年l月20日出院、96年l月25日死亡，如被保險人鍾惠
    美因意外傷害死亡，受益人即被上訴人丁○○可受保險給付
    95萬元，被上訴人乙○○可獲保險給付75萬元等情。已據其
    提出病歷、醫囑單、診斷証明書等為証，復為上訴人所不爭
    ，自堪信前揭事實為真正。惟上訴人拒絕給付保險金，辯稱
    被上訴人未就被保險人鍾惠美死亡係意外一節負証明之責。
    是本院自應審究者乃（一）意外傷害保險契約受益人請求保
    險人給付保險金時，由何人就被保險人之死亡係因意外所致
    負舉証責任？（二）本件被保險人鍾惠美是否因意外傷害死
    亡？經查：
    （一）按「傷害保險人於被保險人遭受意外傷害及其所致殘
          廢或死亡時，負給付保險金額之責。前項意外傷害，
          指非由疾病引起之外來突發事故所致者」，保險法第
          131條定有明文。是意外傷害保險係在承保被保險人
          非由疾病引起之外來突發事故所致傷害及其所致殘廢
          或死亡之損失，而人之傷害或死亡之原因，其一來自
          內在原因，另一則為外來事故（意外事故），所謂外
          來事故（意外事故），係指內在原因以外之一切事故
          而言，其事故之發生為外來、偶然而不可預見。意外
          傷害保險契約之受益人請求保險人給付保險金，雖應
          証明被保險人係因意外事故而受傷害，惟受益人如証
          明該事故確已發生，且依經驗法則，其發生通常係外
          來、偶然而不可預見者，應認其已盡証明之責。於此
          情形，保險人如抗辯其非屬意外，自應就其抗辯之事
          實負証明之責，始符合舉証責任分配之原則。最高法
          院著有96年度台上字第28號判決足參。
    （二）本件被保險人鍾惠美於96年l月14日至豐原醫院急診
          ，主訴跌倒後嚴重暈眩及嘔吐（Severe Dizziness
          and vomiting after falling accident），後枕部
          有血腫，經電腦斷層檢查，有急性蜘蛛網膜下腔出血
          、髖挫傷，因有外傷病史，經醫師判定為「外傷性」
          出血。因診斷有蜘蛛網膜下腔出血，且因嘔吐及腦內
          出血，建議於急診當日在加護病房觀察，96年l月15
          日轉普通病房，於96年l月20日出院等情，除有被上
          訴人提出之豐原醫院出院病歷摘要、診斷證明書、豐
          原醫院97年5月8日豐歷字第09700003331號函附卷足
          稽（見原審卷第48頁、9-16頁）。是被保險人鍾惠美
          既受有急性蜘蛛網膜下腔出血、髖挫傷，與其自向醫
          師主訴係跌倒而致之情節相符，自堪認其於96年l月1
          4日入院確因跌倒之意外所致。至其於出院後第五日
          即96年l月25日早上6時許，經被上訴人丁○○發覺其
          於床上無反應，身體冰涼，轉送豐原醫院急救，而認
          到院前死亡。惟據豐原醫院前開函說明欄二（四）中
          亦說明被保險人出院後仍應回神經外科門診追蹤治療
          ，尚未痊癒。而經送行政院衛生署醫事審議委員會鑑
          定結果，雖認本案被保險人死亡原因，因無解剖診斷
          ，故無從判定。但亦認「依病歷記載，病人經腦部電
          腦斷層檢查後顯示有顱底蜘蛛網膜下腔出血及腦室內
          出血之現象，故有可能會有續發性腦出血，但機率小
          於10％」。此有行政院衛生署醫事審議委員會鑑定書
          附卷足稽（見本院卷第86至88頁）。故依前揭豐原醫
          院函敘被保險人出院時尚未痊癒及行政院衛生署醫事
          審議委員會所稱有可能續發性腦出血等情。是被上訴
          人已証明被保險人係因跌倒之意外事故而受蜘蛛網膜
          內出血之傷害並致死亡，且依經驗法則，跌倒之發生
          通常係外來、偶然不可預見者，自應認被上訴人已盡
          舉証責任。其主張被保險人係因96年l月14日跌倒發
          生腦出血而死亡，而請求意外保險金一節，即屬有據
          。
    （三）雖檢察官相驗時，經法醫師論斷死因為「心肺功能衰
          竭」，有台灣台中地方法院檢察署相驗屍体証明書附
          卷足稽（見原審卷第17頁），但無任何導致「心肺功
          能衰竭」之先行原因之記載，惟在2.其他對死亡有影
          響之疾病或身體狀況，則填載「重度智障。跌倒。」
          等語。換言之，並未判定被保險人鍾惠美有導致「心
          肺功能衰竭」之疾病，而「重度智障」並非是人之死
          亡之內在原因，為眾所周知之事實。顯見跌倒之意外
          事故方係被保險人死亡之原因。雖台灣台中地方法院
          檢察署96年度相字第168號相驗卷中法醫師論斷死因
          為「推定病死或自然死亡」，惟此與前揭行政院衛生
          署醫事審議委員會之鑑定及台灣大學醫學院鑑定回覆
          書均稱「未經解剖，無從認定死亡原因」一詞不符，
          自不能認該相驗卷中法醫師論斷死因為可取。從而，
          被保險人鍾惠美之死亡原因，以96年l月14日跌倒事
          故為其唯一之最近原因，堪可是認。
五、綜上所述，被上訴人主張：被保險人鍾惠美既因遭逢跌倒此
    外來突發事故，導致死亡，依經驗法則既屬可信，其等為前
    述保險契約之受益人，被上訴人丁○○、乙○○分別可受領
    之保險金為95萬元、75萬元，上訴人如遲延給付，應給付遲
    延利息，利率為年利一分，自被上訴人96年2月15日申請給
    付15日即96年3月3日起算等情。即屬有據業據。故被上訴人
    等本於保險契約，請求上訴人應給付被上訴人丁○○95萬元
    、被上訴人乙○○75萬元，及均自96年3月3日起至清償日止
    ，按年息百分之10計算之利息，為有理由，應予准許。是則
    原審判命上訴人如數給付，於法並無不合。上訴意旨指摘原
    判決不當，求予廢棄改判，為無理由，應予駁回其上訴。又
    上訴人另舉最高法院92年台上字第1353號判泱、92年台上字
    第1158號判決、90年台上字第755號判決、91年度台上字第
    99號判決等，與本案情節不同，自不能比附援引，而為有利
    於上訴人之認定。又本件事證已臻明確，兩造其餘攻擊、防
    禦及證據方法，經審酌後核與判決結果無影響，爰不逐一論
    述。
六、據上論結，本件上訴為無理由，依民事訴訟法第449條第l項
    、第78條，判決如主文。
中    華    民    國    98    年    11    月    25    日
                民事第六庭    審判長法  官  袁再興
                                    法  官  陳賢慧
                                    法  官  吳惠郁
以上正本係照原本作成。
如對本判決上訴，須於收受判決送達後20日內向本院提出上訴書
狀，其未表明上訴理由者，應於提出上訴後20日內向本院提出上
訴理由書（須按他造人數附具繕本）。
上訴時應提出委任律師為訴訟代理人之委任狀。具有民事訴訟法
第466條之1第1項但書或第2項之情形為訴訟代理人者，另應附具
律師及格證書及釋明委任人與受任人有該條項所定關係之釋明文
書影本。
                                    書記官  周巧屏
中    華    民    國    98    年    11    月    26    日
                                                      Ｓ


司法院資訊處製作；財團法人民間司法改革基金會備份。
